---
title: "Lab2 - CP4 - Alexandre Medeiros"
output: html_document
---

##### UFCG - CEEI - UASC - PPGCC - FPCC2
##### Prof. Nazareno Andrade
##### Alexandre Bruno de Macedo Medeiros
##### Problema 3 - Checkpoint 1: Inferência via ICs

___
___

Nossa missão aqui é produzir uma versão resumida do [relatório](http://rpubs.com/alexandrebmm/lab2cp4) referente ao Laboratório 2 - Checkpoint 4, utilizando *inferência estatística*, realizada através de intervalos de confiança e bootstrap (conforme está descrito no Canvas).

___

### Configurando ambiente

Importamos as bibliotecas utilizadas.

```{r setup, warning=FALSE, message=FALSE}
knitr::opts_chunk$set(echo = TRUE)

library(tidyverse)
library(here)
library(lubridate)
library(knitr)
library(boot)     # <-- Para bootstrap!

theme_set(theme_bw())
```

Alteramos o *script* R `import-events_to_searches.R` que foi pré-disponibilizado para esta atividade. Nele foi incluída uma nova variável que derivará o tempo de duração de sessão (`session_length`), utilizada na pergunta 4.

___

### Lendo os dados processados

Carregamos os dados já processados.

```{r ETL, warning=FALSE, message=FALSE}
buscas =
    read_csv(here::here("data/search_data.csv"))
```

___

### Descrevendo as variáveis aleatórias

As variáveis aleatórias presentes nos dados tratados pelo *script* R são descritar a seguir:

* `session_id` - Identificador único de cada sessão
* `search_index` - Número ordinal que indica cada busca realizada em uma sessão
* `session_start_timestamp` - Datetime do início do evento, com formato YYYYMMDDhhmmss
* `session_start_date` - Datetime do início do evento, com formato YYYY-MM-dd HH:mm:ss
* `session_end_timestamp` - Datetime do fim do evento, com formato YYYYMMDDhhmmss
* `session_end_date` - Datetime do fim do evento, com formato YYYY-MM-dd HH:mm:ss
* `group` - Um label para categorias "a" ou "b"
* `results` - Quantidade de resultados retornados ao usuário na busca
* `num_clicks` - Quantidade de páginas visitadas pelo usuário a partir da busca
* `first_click` - Posição da ocorrência nos resultados que o usuário visitou primeiro

Com o objetivo de evitar processamento repetido ao longo deste trabalho, extraímos dos dados acima descritos 1 nova variável:

* `date` - Indica a data em que ocorreu o evento, no formato YYYY-mm-dd

```{r, warning=FALSE, message=FALSE}
buscas =
    buscas %>%
    mutate(
        date = as.Date(ymd(as.Date(session_start_date))))
```

___

### Limpando os dados

Em todo grande volume de dados, é natural que encontremos dados anômalos. Ao nos deparar com essa realidade, precisamos tomar alguma decisão a respeito do que fazer com esses casos absurdos.

Por exemplo, deve ser imprescindível que o valor do "primeiro clique" (`first_click`) esteja entre 1 e a quantidade de resultados que foram retornados na busca.

Do mesmo modo, `first_click` existirá apenas se o número de cliques for maior ou igual a zero  (`num_clicks > 0`).

```{r clean, warning=FALSE, message=FALSE}
buscas =
    buscas %>%
    filter((first_click <= results) | (is.na(first_click) & num_clicks == 0))
```

Decidimos por excluir as entradas que possuem esse comportamento, pois são inconsistentes com o mundo real.

___
___

##### Como sugestão apresentada pelo professor, utilizaremos a biblioteca `boot`, com 5000 _bootstraps_.
___
___

### -- perguntas

#### **1. Qual é a nossa taxa de cliques diária geral? Como ela varia entre os grupos?**

Definimos a "taxa de cliques" como sendo a proporção de sessões de busca em que o usuário clica em um dos resultados apresentados.

```{r}
amostra = sample_n(buscas, 1000)

set.seed(1)

funcao_bootstrap = function(data, index){
    d = data %>% 
        slice(index) %>% 
        group_by(group) %>% 
        summarise(media_grupo = mean(num_clicks)) %>% 
        pull(media_grupo)
    
    return(d[1] - d[2])
}

bootstraps = boot(data = amostra, 
                  statistic = funcao_bootstrap, # <- referência para a função 
                  R = 5000) # número de bootstraps

glimpse(bootstraps$t)

```

```{r}
value = tibble(estatistica = as.double(bootstraps$t))

limite_lower = quantile(value$estatistica, 0.025)
limite_upper = quantile(value$estatistica, 0.975)

value %>%
    ggplot(aes(x = estatistica)) + 
    geom_histogram(fill = "white", color = "pink") + 
    geom_vline(xintercept = limite_lower[[1]]) + 
    geom_vline(xintercept = limite_upper[[1]])

boot.ci(bootstraps, conf = 0.95, type = "basic")
```

Com uma confiança de 95%, assumimos que a taxa média de clique diária está entre os valores acima apresentados tanto no gráfico, quanto na saída da função `boot.ci`.


```{r}
#-- comparando o mesmo grupo A/A
grupoA = buscas %>%
    filter(group == "a")

amostra_a1 = sample_frac(grupoA, 0.5, replace = FALSE) %>%
    mutate(grupoA = 1)

amostra_a2 = sample_frac(grupoA, 0.5, replace = FALSE) %>%
    mutate(grupoA = 2)

amostras = bind_rows(amostra_a1, amostra_a2)

fun.boot = function(data, index) {
    cliques_group = data %>%
        slice(index) %>%
        group_by(date, grupoA, num_clicks) %>%
        summarise(n = n()) %>% 
        mutate(qtde = n / sum(n) * 100) %>%
        ungroup()
    
    taxas_grupo_a1 = cliques_group %>% 
        filter(num_clicks > 0, grupoA == 1) %>%
        group_by(date) %>%
        summarise(taxas_cliques_group = sum(qtde)) %>%
        pull(taxas_cliques_group)
    
    taxas_grupo_a2 = cliques_group %>% 
        filter(num_clicks > 0, grupoA == 2) %>%
        group_by(date) %>%
        summarise(taxas_cliques_group = sum(qtde)) %>%
        pull(taxas_cliques_group)
    
    return(mean(taxas_grupo_a1) - mean(taxas_grupo_a2))
}

res.boot <- boot(data = amostras,
                 statistic = fun.boot,
                 R = 5000)

boot.ci(boot.out = res.boot, conf = 0.95, type = "basic") 
```

Com um intervalo de confiança de 95%, e baseando que o valor 0 (zero) está incluído no intervalo, afirmamos que não há como garantir que existe diferença entre as médias das taxas.


```{r}
#-- comparando grupos distintos A/B
grupoA = buscas %>% filter(group == "a")
grupoB = buscas %>% filter(group == "b")

amostra_a = sample_frac(grupoA, 0.5, replace = FALSE)
amostra_b = sample_frac(grupoB, 0.5, replace = FALSE)

amostras = bind_rows(amostra_a, amostra_b)

fun.boot = function(data, index) {
    cliques_group = data %>%
        slice(index) %>%
        group_by(date, group, num_clicks) %>%
        summarise(n = n()) %>% 
        mutate(qtde = n / sum(n) * 100) %>%
        ungroup()
    
    taxas_grupo_a = cliques_group %>% 
        filter(num_clicks > 0, group == "a") %>%
        group_by(date) %>%
        summarise(taxas_cliques_group = sum(qtde)) %>%
        pull(taxas_cliques_group)
    
    taxas_grupo_b = cliques_group %>% 
        filter(num_clicks > 0, group == "b") %>%
        group_by(date) %>%
        summarise(taxas_cliques_group = sum(qtde)) %>%
        pull(taxas_cliques_group)
    
    return(mean(taxas_grupo_a) - mean(taxas_grupo_b))
}

res.boot <- boot(data = amostras,
                 statistic = fun.boot,
                 R = 2000)

boot.ci(boot.out = res.boot, conf = 0.95, type = "basic") 
```

Com 95% de confiança, afirmamos que a média das taxas geral diárias de cliques do grupo A é maior que a média das taxas diárias de cliques do grupo B, uma vez que o 0 "zero" não está incluído no intervalo e o intervalo é positivo.


___

#### ---

#### **2. Quais resultados as pessoas tendem a clicar primeiro? Como isso muda no dia-a-dia?**

(...não feito ainda)


___


#### ---

#### **3. Qual a nossa taxa geral diária de zero resultados? Como ela varia entre os grupos?**

```{r}
amostra3 = sample_n(buscas, 1000)

fun.boot <- function(dado, indices) {
  taxa_zero <- dado %>%
    slice(indices) %>%
    group_by(group, results) %>%
    summarise(n = n()) %>% 
    mutate(taxa_zero = n / sum(n) * 100)  %>%
    ungroup()
  
  taxa_a <- taxa_zero %>% 
    filter(results == 0, group == "a") %>%
    pull(taxa_zero)
  
  taxa_b <- taxa_zero %>% 
    filter(results == 0, group == "b") %>%
    pull(taxa_zero)
  
  return(taxa_a - taxa_b)
}

res.boot <- boot(data = amostra3, 
                 statistic = fun.boot, 
                 R = 5000)

boot.ci(boot.out = res.boot, conf = 0.95, type = "basic")
```


A diferença das médias das taxas gerou um IC que possui o zero incluído. Assim, com 95% de confiança, podemos concluir que não há evidências que existe diferença entre as médias das taxas de cliques dos grupos A e B.